臺灣臺北地方法院民事判決　　　　　　94年度家訴字第146號
原　　　告　己○○
訴訟代理人　林辰彥律師
複代理人　　黃淑怡律師
　　　　　　施裕琛律師
　　　　　　陳家慶律師
被　　　告　丁○○
訴訟代理人　王如玄律師
　　　　　　黃育玲律師
　　　　　　李復甸律師
複代理人　　林上鈞律師
　　　　　　杜冠民律師
上列當事人間確認婚姻不成立事件，本院於民國96年1月18日言
詞辯論終結，判決如下：
    主      文
原告之訴駁回。
訴訟費用由原告負擔。
    事      實
一、原告起訴主張：
（一）被告於提起本件確認訴訟之前，已於美國對原告提起離婚
      訴訟，因被告於臺灣、美國，動輒以訴訟上或訴訟外之方
      法，主張兩造間有婚姻關係，足見兩造間就有無婚姻關係
      存在確有爭執，即有即受確認判決之法律上利益，原告自
      有提起本件訴訟之必要。
（二）原告於臺灣依戶籍法所為之配偶登記為庚○○○，則依民
      法第982第2項規定已推定原告與庚○○○有婚姻關係存在
      ，被告否認並主張兩造於民國53年3月8日在當時臺北市南
      港鎮成德里成功巷69號之被告住處，曾公開舉行結婚儀式
      ，被告始為原告之合法配偶之情，被告應負舉證責任：
    1.依經驗法則，結婚為何等重大喜事，必留有喜帖及照片暨
      結婚證書，被告未能提出以證，已難認實在，且該日期與
      原告真正配偶庚○○○結婚，達7年之久，期間兩造已育
      有5女，何以被告未要求為結婚登記，任由原告認領各該
      女兒？兩造歷經40年，共生6女，被告迄未要求結婚登記
      ，且同意原告認領6女，可見並無結婚之事實。況原告為
      家中獨子，按本地傳統習俗，除非入贅之情形，焉有在女
      方家舉行婚禮且由女方請客之理？且被告及兩造所生之女
      亦曾承認被告未與原告結婚等語，顯見被告所辯解完全不
      合常理。
    2.縱認兩造曾於53年3月8日於當時臺北市南港鎮成德里成功
      巷69號之張家公廳聚餐，則依證人甲○○、乙○○之證言
      ，以及當時風俗為訂婚在女方、結婚在男方之舊例，兩造
      不過為訂婚之聚餐，要無結婚典禮可言。
    3.再者，縱以兩造曾於53年3月8日於張家公廳結婚之情為真
      ，則私人住宅內，並非不特定多數人所得共聞共見之處，
      屋宅內部發生何事無人知悉，即與結婚需有公開儀式之要
      件不符，而不具效力，兩造自無婚姻關係存在。
    4.證人甲○○、乙○○、丙○○對於兩造於53年3月8日舉行
      婚宴乙事，三人證述彼此矛盾，與經驗法則亦有不符：
      (1)甲○○謂：「原告母親拿出戒指給被告戴上」，乙○○
        則稱：「有交換戒指」，被告自己稱：「原告的母親拿
        戒指給原告給我戴上」，最後丙○○附和被告證稱：「
        原告的母親有拿戒指給原告，給原告幫被告戴上」云云
        ，顯見各該證人與被告對兩造如何交換戒指一事，相互
        矛盾，難認為真實。
      (2)甲○○謂：「結婚儀式很簡單，只有原告的母親、原告
        、被告、我和被告母親出這個大廳接他們... 阿彬也有
        參加」，乙○○則稱：「兩造結婚時... 我們這邊有人
        將原告、原告母親接到公廳... 請客放鞭炮」云云，彼
        此不同。
      (3)甲○○謂：「女方當時姓張都住在一起，總共有七房
        ... 婚喪禮慶都在那個地方辦的」，乙○○則稱：「公
        廳是我們姓張的五房可以使用，婚喪喜慶都是在公廳辦
        」云云，就使用公廳的房數供述不一，顯見證人證詞矛
        盾。
      (4)所謂「公廳」之結婚處所，二證人及被告皆一致陳稱已
        拆除，則見究竟有無存在，實耐人尋味。
      (5)證人丙○○繪置之公廳位置圖與被告所提出之位置圖彼
        此矛盾，難以採信。且證人丙○○稱：「當天被告只有
        請一桌... 一桌只有請11、12個人」；然其於美國離婚
        官司中證述：「當天約有15人圍在一圓桌吃飯」，前後
        供述不一，難認為實在。
    5.被告曾於美國在臺協會自承未曾與原告結婚，證人戊○○
      亦證稱「被告說為何原告沒有娶他，卻娶別人」，顯見兩
      造之前並未曾結婚。
（三）被告除以甲○○、乙○○、丙○○為證人，提出與兩造有
      無結婚之待證事實無關之照片外，迄無其他物證可稽，原
      告並否認被告單方面繪製之公廳位置圖，則被告單憑前揭
      證人之供述，難認其主張為真實，並聲明：請求確認原告
      與被告間之婚姻不成立。
（四）提出原告與被告之戶籍謄本、王存淦律師函附切結書、美
      國在臺協會信函、被告於美國隊員告訴請離婚之起訴狀、
      上開訴訟中丙○○、甲○○、乙○○之證述（均影本）為
      證。並聲請訊問證人戊○○。
二、被告則以：
（一）兩造之婚姻，已具備公開儀式及二人以上證人之成立要件
      ，即生結婚效力，不以登記為必要：
    1.以53年之年代背景觀察，當時民風純樸，物資貧乏，又當
      時照相機並不普及且所費不貲，以當時原被告之資力（原
      告為學生、被告為工廠女工）根本無力負擔，而以拜訪邀
      請方式即足夠，故未再花錢印製喜帖與拍照。兩造於53年
      3 月8 日在被告家三合院中之公廳舉行婚宴，不僅有宴客
      一桌十多人共同見證，還有放鞭炮、交換戒指、祭拜祖先
      等結婚儀式，且雙方母親皆有參加，此有與宴證人甲○○
      、乙○○、丙○○為證。惟查40多年前婚宴之細節，本難
      令證人一一細述，然該宴客，如係為表達兩造結為夫婦之
      意義而舉行，而此意義又為與宴者所了解，則無論有無世
      俗所謂拜天地拜高堂等節目，亦不失為公開之結婚儀式。
      因此，兩造確實於公廳舉行婚禮，且與宴者均了解該宴客
      係為表達兩造結為夫婦之意義而舉行，加以該公廳依前揭
      證人證述係數房親族所共用，又衡諸常情一般設有祖先牌
      位之公廳白天大門均開啟，公廳門外即對外庭院（即埕）
      ，一般外人均可於埕走動，證人均稱當日有放鞭炮，顯有
      昭告不特定人共見共聞之意，故依常情當日既有放鞭炮之
      情，則舉行婚宴定係於公廳門開啟下為之，是以兩造之婚
      確實已具備民法第982 條所規定之公開儀式及兩位以上證
      人之規定，渠等婚姻關係已有效成立。
    2.兩造確有共同生活之事實，且原告從未否認被告為其配偶
      ，有照片及兩造所生之女兒結婚喜帖為證。另外被告否認
      原告提出之美國在臺協會信函，被告不了解該文件內容，
      亦未曾簽署該文件，遑論有曾向在臺協會做出未結婚之表
      示。
（二）原告之陳述不僅欠缺證據，且顯有矛盾，原告之主張顯非
      實在：
    1.對於鈞院詢問是否有結婚儀式及宴客乙節，原告之陳述前
      後矛盾：
    (1)原告訴訟代理人於94年11月25日庭訊時陳稱：「結婚是在
      被告家中辦，不符合公開儀式要件」，換言之，即承認有
      結婚儀式及宴客，惟主張沒有公開。詎料，嗣後原告於95
      年2 月23日庭訊時竟改稱：「沒有在南港鎮成功巷69號與
      被告交換戒指、請客，也沒有公廳這個地方」云云，完全
      否認有結婚儀式及宴客等情。
    (2)原告先後分別主張有結婚但未公開、完全否認有結婚儀式
      、復改稱係訂婚而非結婚等情，由上述說明可知，原告為
      達勝訴目的而否認事實，所言顯有矛盾，當非可採，故兩
      造間確有結婚儀式及宴客之事實。
    2.原告指摘證人陳述之房數、交換戒指等情有疑義，主張證
      人證詞不可採云云，惟房數乃證人在計算上認知的問題，
      且與本件主要結婚事實存在與否之無生影響；關於交換戒
      指之程序，因在場之人觀察角度不同，且證人已年邁，對
      於距今40年前的事物之其梗概而能描述有何進行儀式應已
      足夠，苛責須就細節巨細靡遺描繪情狀應無必要。
    3.證人戊○○並未參與53年3月8日之婚宴，不了解當天結婚
      之現場狀況，亦無法推翻證人甲○○、乙○○證述原告與
      被告在53年3月8日有結婚之事實，其證述與本件結婚之法
      律要件之認定無涉。
（三）原告為求勝訴，一再污衊被告妻女，罔顧妻女親情，然被
      告為原告之合法配偶，不容原告虛言否認，故原告之訴為
      無理由等語，資為抗辯。並聲明：原告之訴駁回。
（四）提出兩造生活照片、原告信託財產資料查詢網頁影本、
      AIT 回覆電子信件影本、舊宅三合院照片、公廳位置圖、
      公廳內部照片、德惠街100號之財產登記資料暨戶籍謄本
      、原告早期戶口名簿（均影本）為證。並聲請訊問證人甲○○、乙○○、丙○○。
    理      由
一、原告主張兩造未依規定舉行公開結婚儀式，不生結婚效力，
    然被告一再主張兩造有婚姻關係，是兩造之婚姻關係存否不
    明確，致原告在私法上地位有受侵害之虞，即有即受確認判
    決之法律上利益，原告自有提起本件確認之訴之訴之利益，
    合先敘明。
二、兩造對於渠等並未依戶籍法為結婚之登記，以及兩造所生之
    6個女兒均為原告所認領等情，為兩造所不爭執，並有戶籍
    謄本為證。原告主張並未於53年3月8日在當時臺北市南港鎮
    成德里成功巷69號被告家之公廳與原告舉行結婚儀式，縱認
    有於上開時間地點宴客，係基於訂婚之意思，若認係結婚之
    意思而宴請賓客，亦非符合公開之要件，故兩造間婚姻關係
    不成立。被告則以兩造於53年3月8日在當時臺北市南港鎮成
    德里成功巷69號被告家之公廳舉行婚宴，不僅有宴客一桌十
    多人共同見證，還有放鞭炮、交換戒指、祭拜祖先等儀式，
    而婚宴門戶並未關閉，其他不特定人亦得共見共聞等語置辯
    。故本件爭點厥為：兩造是否有於53年3月8日於被告家之公
    廳基於結婚之意思舉行婚宴？其是否符合民法第982條規定
    之結婚成立要件？
（一）按依民法第982 條規定：「結婚，應有公開之儀式及二人
      以上之證人。經依戶籍法為結婚之登記者，推定其已結婚
      。」固有明文，惟倘有反證以證明未具備結婚之形式要件
      ，非不可推翻其效力。次按當事人主張於己有利之事實者
      ，就其事實有舉證之責任，民事訴訟法第277 條定有明文
      。
      原告於臺灣依戶籍法所為之配偶登記為庚○○○，則依民
      法第982第2項規定已推定原告與庚○○○有婚姻關係存在
      ，被告否認並主張兩造於53年3月8日在當時臺北市南港鎮
      成德里成功巷69 號之被告住處，曾公開舉行結婚儀式，
      被告始為原告之合法配偶等語，依上開規定，應由被告負
      舉證之責任。
（二）兩造是否有於53年3月8日於被告家之公廳基於結婚之意思
      舉行婚宴？
    1.原告雖以結婚為人生大事，理應留有喜帖、照片及結婚證
      書，且兩造歷經40年，共生6女，被告迄未要求結婚登記
      ，皆同意由原告認領6女，被告並曾自承其與原告無婚姻
      關係，可見兩造並無結婚之事實云云。然查，男女婚姻須
      經雙方合意，並有公開儀式及二人以上之證人為要件，理
      論上自應以有無符合前揭法律要件認定兩造婚姻是否成立
      ；而原告所提出之其他相關之事證，縱能證明被告曾表示
      未與原告結婚，亦與兩造是否有舉行結婚儀式無涉。
    2.被告主張兩造於53年3月8日在當時臺北市南港鎮成德里成
      功巷69號被告家之公廳舉行婚宴，不僅有宴客一桌十多人
      共同見證，還有放鞭炮、交換戒指、祭拜祖先等儀式，而
      婚宴門戶並未關閉，其他不特定人亦得共見共聞等語，而
      證人甲○○即被告之姐夫證述：「結婚儀式很簡單，有請
      一桌酒席... 有放鞭炮... 被告沒有穿結婚禮服」、證人
      乙○○即被告之姑姑證述：「兩造結婚時，有交換戒指、
      請客、放鞭炮... 被告穿洋裝」（以上均見本院95年2 月
      23日言詞辯論筆錄）、證人丙○○證述：「當天被告只有
      請一桌，新郎是穿鐵灰色西裝，新娘是穿米白色的洋裝，
      一桌只有請11、12個人... 當天有敬酒，確實是結婚，因
      為當時客廳有掛紅色布條，約下午5 時50分放鞭炮」（見
      本院95年6 月23日言詞辯論筆錄）。又證人為不可代替之
      證據方法，如果確係在場聞見待證事實，而其證述又非虛
      偽者，縱令證人與當事人有親屬、親戚或其他利害關係，
      其證言亦非不可採信（最高法院53年台上字第2673號判例
      參照）。原告雖以證人甲○○、乙○○為被告之親人，渠
      等證詞不免偏頗，否認證人丙○○證詞之真正，且前揭證
      人之證述彼此矛盾，與經驗法則不符等語抗辯，惟查，證
      人甲○○、乙○○雖為被告之四親等內之血親或三親等內
      之姻親，依民事訴訟法第317 條不得令具結，但非謂其所
      為證言法院應不予斟酌（最高法院30年上字第888 號判例
      參照）；至於證人丙○○之證詞既經具結，其所為之證言
      即得作為證據，由法院依自由心證判斷其證據力。復依被
      告主張兩造結婚宴客之事實係於53年3 月8 日，距原告提
      起本件訴訟時已逾40年，當事人及證人能記得事實之梗概
      已非易事，所述之情節與事實稍有差異在所難免，前揭證
      人與被告所陳述之內容縱有出入，仍應認渠等證言與被告
      之主張即53年3 月8 日兩造於公廳舉行結婚儀式之事實相
      符。
    3.證人戊○○雖證稱兩造沒有結婚，並曾給被告5萬元安撫
      被告等語（見本院95年4月21日言詞辯論筆錄），然其並
      未參與系爭53年3月8日之宴會，其主觀就兩造結婚之認知
      以及究有無給被告5萬元等情，並無礙兩造有無法定結婚
      儀式之認定。
（三）兩造結婚是否符合民法第982條規定之結婚成立要件？
    1.民法第982條所謂結婚應有公開之儀式，指結婚之當事人
      應行定式之禮儀，使不特定人得以共見共聞認識其為結婚
      者而言，所謂二人以上證人，祇須有行為能力在場親見而
      願證明者為已足，不以證婚人為限（最高法院51年度台上
      字551號判例參照），是53年3月8日兩造於被告家之公廳
      舉行婚宴，有宴客一桌，十多人參加見證，並有放鞭炮、
      交換戒指、祭拜祖先等結婚儀式，有證人甲○○、乙○○
      、丙○○之證述已如前述，復依證人丙○○證稱：「當時
      被告住的是個三合院，請客是在三合院的公廳，請客當時
      門是打開的，有很多人在那裡走來走去，小孩也會偷看」
      （見本院95年6 月23日言詞辯論筆錄）等語，則系爭婚宴
      有放鞭炮、祭拜祖先等情，且公廳大門對外開放可供不特
      定人得以共見共聞之，足見兩造結婚儀式之舉行，已符合
      「公開儀式」及「二人以上之證人」之要件，兩造間婚姻
      關係業已有效成立，被告主張兩造間婚姻關係不存在，即
      無理由，應予駁回。
三、本件事證已臻明確，兩造其餘主張、陳述及所提之證據，經
    審酌均與本院前揭判斷不生影響，爰不一一詳予論述，附此
    敘明。
四、訴訟費用負擔之依據：民事訴訟法第78條。
中　　華　　民　　國　　96　　年　　 2　　月　　 5　　日
                  家事法庭法  官  李莉苓
以上正本係照原本作成。
如對本判決上訴，須於判決送達後20日之不變期間內，向本院提
出上訴狀。
中　　華　　民　　國　　96　　年　　 2　　月　　 5　　日
                          書記官  廖素芳
